【裁判字號】    98,重訴緝,1
【裁判日期】    980924
【裁判案由】    殺人
【裁判全文】
臺灣臺南地方法院刑事判決             98年度重訴緝字第1號
公  訴  人  臺灣台南地方法院檢察署檢察官
被      告  己○○
選任辯護人  李宗貴律師
            王盛鐸律師
            蔡文斌律師
上列被告因殺人案件，經檢察官提起公訴（88年度偵字第10869
、11343、11489號），本院判決如下：
    主  文
己○○殺人，處有期徒刑拾貳年，褫奪公權陸年。
    事  實
一、己○○、甲○○、戊○○於民國88年8月29日凌晨1時20分許
    ，在台南縣永康市○○○路686號二王廟廣場前之「名谷屋
    」海產店飲酒消費，結帳時，甲○○欲簽帳賒欠為店家所拒
    ，引發戊○○不快，口角爭執中，戊○○掀桌洩憤，致酒菜
    飲料濺及鄰桌之丁○○、郭福祥。丁○○不甘無端遭受波及
    ，起身理論，雙方發生爭吵，戊○○等3人乃基於傷害之犯
    意聯絡，由甲○○持椅子，戊○○雙手各持1支打破之玻璃
    酒瓶，己○○則徒手，共同攻擊丁○○、郭福財，致郭福祥
    受有左三角肌、左上臂輕度挫傷之傷害（甲○○、戊○○所
    涉傷害部分，業經台灣高等法院台南分院以89年度上易字第
    858號分別判處有期徒刑10月、1年2月確定），丁○○、郭
    福財寡不敵眾，遂朝海產店後方之二王廟廣場奔跑，戊○○
    持酒瓶上前追逐，詎己○○竟升高犯意，單獨基於殺人之犯
    意，至海產店內取出負責人丙○○所有之菜刀1把，自後追
    上郭福祥後，經郭福祥轉身以手推擠己○○以資抵抗，己○○隨即右手持刀猛力朝郭福祥左頸劈砍，致郭福祥受有左頰
    左右橫向5×2.5公分割傷、左頸部由左耳向下割砍傷13.5×
    7.5×7公分等傷勢，後者傷口創緣平整，由創口內可見頸總
    動脈切斷、靜脈切斷、左下顎骨嚼肌粗隆砍切平、頸椎砍切
    傷，並可見舌骨、氣管，郭福祥因頸部砍傷合併失血休克而
    當場死亡，己○○見狀，隨即逃離現場，並將兇刀棄置於不
    詳地點，嗣藏匿近10年後，始經通緝到案。
二、案經郭福祥之父郭清池提出告訴及台南縣警察局永康分局報
    請台灣台南地方法院檢察署檢察官偵查起訴。
    理  由
一、證據能力之認定
（一）證人即經營「名谷屋」海產店之丙○○、乙○○夫婦於警
      詢及偵訊中所述
   1、按被告以外之人於檢察事務官、司法警察官或司法警察調
      查中所為之陳述，與審判中不符時，其先前之陳述具有較
      可信之特別情況，且為證明犯罪事實存否所必要者，得為
      證據，刑事訴訟法第159條之2定有明文。證人丙○○就何
      人至海產店內拿取菜刀一節，於警詢及本院審理時之供述
      ，前後不符，本院審酌證人丙○○之警詢陳述，係案發當
      日所為，記憶清晰，且未直接面對被告，較無心理壓力，
      應能任意陳述，客觀上具有較可信之特別情況，且為證明
      本件犯罪事實之存否，實有斟酌其警詢陳述之必要，依上
      開規定，其警詢證詞，應具有證據能力。至證人乙○○之
      警詢陳述，核與其審理中所證，並無相違情事，不符上開
      傳聞法則之例外規定，其警詢所述，不具證據能力。
   2、證人丙○○、乙○○於偵訊時具結後向檢察官所為之陳述
      ，查無何顯不可信之情況，依刑事訴訟法第159條之1第2
      項規定，得為本案證據。
（二）證人丁○○之警詢及偵查陳述
   1、證人丁○○於警詢時證稱分遭甲○○持椅子、戊○○持酒
      瓶攻擊等語，於本院針對有無遭戊○○持酒瓶攻擊追逐一
      節，經檢辯多次追問，一再證稱實無印象，記憶所及在於
      郭福祥被殺之過程，先前之事業已淡忘等語，前後已有不
      符，本院審酌證人丁○○之警詢筆錄，係案發當日所製作
      ，記憶猶新，自能趨近於真實，客觀上具有較可信之特別
      情況，為證明本件犯罪事實之存否，有斟酌其警詢陳述之
      必要，依刑事訴訟法第159之2規定，證人丁○○之警詢陳
      述，具有證據能力
   2、證人丁○○於偵查中向檢察官所為之陳述，未經具結，而
      依當時刑事訴訟法關於證據法則之規定，並無得以不命具
      結之事由，是其應具結而未具結，依刑事訴訟法第158條
      之3規定，不得作為本案證據。
（三）證人即共同被告甲○○、戊○○之警詢及偵訊供述
   1、證人甲○○於警詢時證稱其看見被告持刀追逐郭福祥等語
      ，於本院則證稱其並未看見被告持刀追人，其當時趴在桌
      上睡覺等語，前後顯然不符，本院審酌證人甲○○之警詢
      陳述，係案發翌日所為，尚驚魂未定且記憶深刻，加以被
      告當時逃逸無蹤，無從串謀，應能坦然陳述而不偏離事實
      ，客觀上具有較可信之特別情況，為證明本件犯罪事實之
      存否，實有斟酌其警詢陳述之必要，依刑事訴訟法第159
      之2規定，證人甲○○之警詢陳述，具有證據能力。而證
      人戊○○於警詢所述，核與其本院審理中所證，並無明顯
      不符，是無傳聞例外之適用，不具證據能力。
   2、按刑事訴訟法採證人具結制度以擔保其證言之真實性，於
      第186條第1項前段規定「證人應命具結」，所稱「具結」
      ，係指「依法」有具結義務之人，履行其具結之義務而言
      ，是證人之陳述有無證據能力，不能單以證人有無具結為
      斷；又刑事訴訟法於92年1月14日修正、同年9月1日施行
      ，於施行前已繫屬於各級法院之案件，其後之訴訟程序，
      應依修正刑事訴訟法終結之，但修正刑事訴訟法施行前已
      依法定程序進行之訴訟程序（包括相關證據法則之適用）
      ，其效力不受影響，刑事訴訟法施行法第7條之3定有明文
      （最高法院97年度台上字第1293號判決參照）。次按證人
      應命具結，但與本案有共犯之關係或嫌疑者，不得令其具
      結，修正前刑事訴訟法第186條第3款規定甚明。經查：本
      件同案被告甲○○、戊○○於88年間偵訊時，雖均未具結
      ，然渠等係於刑事訴訟法修正施行前，本於共同被告之身
      分而為陳述，依當時有效之刑事訴訟法並無應具結之規定
      ，揆諸前開說明，渠等於偵查中所述，乃檢察官依據當時
      刑事訴訟法規定之證據法則所取得，應具有證據能力。
（四）本判決其餘引用之傳聞證據，則經檢察官、被告及辯護人
      同意作為本案證據使用，本院審酌該等證據作成時之情況
      ，並無何取證之瑕疵或其他不當情事，且與本案事實有相
      當之關連性，依刑事訴訟法第159條之5第1項規定，認均
      適當作為本案證據。
二、認定犯罪事實所憑之證據及理由
    訊據被告固坦承被害人郭福祥之死亡結果，係其持刀所為，
    惟矢口否認有何殺人犯行，辯稱：當時戊○○因帳務問題與
    老闆發生爭執，翻桌波及到鄰桌的丁○○，我過去道歉，對
    方不接受，戊○○拿酒瓶去追丁○○，丁○○往廣場跑，郭
    福祥拿店裡菜刀去追戊○○，我跑過去將郭福祥手上的菜刀
    搶下來，作勢揮砍要嚇他，結果郭福祥剛好衝過來，好像要
    搶回菜刀，我不慎揮刀砍到郭福祥的頸部，我沒有殺人故意
    ，是過失致人於死云云。經查：
（一）被告與友人甲○○、戊○○於88年8月29日凌晨1時20分許
      ，在台南縣永康市○○○路686號二王廟廣場前，丙○○
      、乙○○夫婦所經營之「名谷屋」海產店飲酒消費，結帳
      時，甲○○欲簽帳賒欠為店家所拒，引發戊○○不快，口
      角爭執中，戊○○掀桌洩憤，致酒菜飲料濺及鄰桌之丁○○、郭福祥，丁○○心有不滿，起身理論，雙方因而發生
      爭吵之案發緣起等情，業據被告於本院供承不諱，並經證
      人甲○○、戊○○、丙○○、乙○○於偵審及證人丁○○
      於警詢、審理時證述無訛，復有點菜簽帳單1紙在卷可稽
      ，此部分事實，洵堪認定。
（二）雙方爭吵過程中，甲○○持椅子，戊○○雙手各持打破之
      玻璃酒瓶，己○○則徒手，共同攻擊丁○○、郭福財，致
      郭福祥受有左三角肌、左上臂輕度挫傷之傷害，嗣丁○○
      、郭福財寡不敵眾，朝海產店後方之二王廟廣場奔跑，戊○○持酒瓶上前追逐，己○○自後追上郭福祥，並持該海
      產店之菜刀殺害郭福祥，郭福祥受有左頰左右橫向5×2.5
      公分割傷、左頸部由左耳向下割砍傷13.5×7.5×7公分，
      後者傷口創緣平整，由創口內可見頸總動脈切斷、靜脈切
      斷、左下顎骨嚼肌粗隆砍切平、頸椎砍切傷，並可見舌骨
      、氣管，造成郭福祥因頸部砍傷合併失血休克而當場死亡
      等事實，則據下列證人證述明確，互核一致：證人丁○○於警詢、本院證稱：甲○○持椅子擲向我和郭福財（警
      卷A1第30頁），戊○○雙手各持1支啤酒瓶追我們（警卷
      A1 第28頁），被告突然衝向店內拿菜刀來追殺我們，我
      跑在前面，郭福祥跑在後面，被告持菜刀砍殺郭福祥左頸
      部（警卷A1第24頁、院卷第163頁）等語；證人丙○○
      於警詢、偵訊證稱：甲○○持椅子擲向丁○○、郭福祥2
      人，被告跑進去我做生意的地方持菜刀將郭福祥砍殺致死
      （警卷A1第40頁），雙方起衝突，1人拿酒瓶追，1人拿椅
      子，1人拿店裡菜刀去追他們，戊○○是拿酒瓶的（相驗
      卷第40、41頁）等語；證人乙○○於偵訊證稱：1人拿
      打破的酒瓶去追死者他們2人，1人拿刀去追，甲○○拿椅
      子等語（相驗卷第43、44頁）；證人甲○○於警詢、偵
      訊及本院證稱：我看見戊○○在追1個人，被告手拿菜刀
      追著郭福祥（警卷A1第2、4頁，偵卷B1第13頁），戊○○
      翻桌後噴到他們，噴到後我拿椅子要砸丁○○（院卷第
      146頁）等語；證人戊○○於偵訊及本院證稱：甲○○
      與丁○○他們在吵架，原因是被告向丁○○他們賠不是，
      丁○○不接受，甲○○就拿椅子，他們在打群架，我才去
      幫忙，我拿2支酒瓶追了3、4步，我看到被告拿著1支刀子
      ，但如何殺我不知道（偵卷B3第13至15頁），我有看到甲○○拿椅子要砸丁○○，沒有砸到趴在地上，換丁○○拿
      椅子要過來打他，我趕緊跑過去，伸手拿起酒瓶砸破，丁○○聽到聲音就跑出去（院卷第154頁）等語。又郭福祥
      所受上開傷勢及死亡原因等節，則經檢察官率同法醫相驗
      屬實，有相驗屍體證明書、驗斷書、照片等附卷可稽；而
      同案被告甲○○、戊○○所涉共同傷害部分，業經台灣高
      等法院台南分院以89年上易字第858號判處有期徒刑10月
      、1年2 月確定，此據本院調閱卷宗無訛，是上開事實，
      亦足認定。
（三）被告雖辯稱伊見郭福祥拿取店內菜刀前往追逐戊○○，始
      上前搶下菜刀，不慎傷及郭福祥左頸部致死云云，惟查：
   1、關於何人拿取海產店內之菜刀一節
    (1)證人丙○○於警詢時先後證稱：原先的3人其中1人拿我店
      裡的菜刀將死者砍死，當時菜刀放在料理台，我看見1人
      拿了之後，我也不敢出去攔阻，全身穿著白色衣褲之男子
      （即被告）跑進我做生意的地方持菜刀將郭福祥砍殺致死
      等語（警卷A1第34、35、40頁）；嗣於偵訊時亦結證：1
      人拿酒瓶追，1人拿椅子，1人拿店裡菜刀去追他們等語（
      相驗卷第40、41頁）。
    (2)證人乙○○於偵訊時證稱：穿白色衣褲之人（即被告）拿
      菜刀去追郭福祥他們等語（相驗卷第43頁），於本院固陳
      述對此已無印象，然同時證稱10年前事情剛發生時，向檢
      察官所為之證詞屬實等語（院卷第113頁反面）。
    (3)證人丁○○於警詢時業已證稱：被告突然衝向店內拿菜刀
      來追殺我們，我跑在前面，郭福祥跑在後面，被告持菜刀
      砍殺郭福祥左頸部等語甚明（警卷A1第24頁），於本院再
      次證稱：被告跑進去店裡面拿菜刀追我們，我跑在前面，
      郭福祥跑在後面，我回頭時就看見被告拿刀子砍下去了，
      當天從頭到尾，郭福祥沒有拿菜刀，刀子是海產店廚房拿
      的，我看到被告去拿，確定不是郭福祥去拿，因為從頭到
      尾我都跟郭福祥在一起，我沒有看到郭福祥去拿刀子等語
      （院卷第164、167、169頁）。
    (4)證人甲○○於警詢則證稱：我看見戊○○在追1個人，被
      告追郭福祥，隨後我看見郭福祥倒在地上，而戊○○大叫
      快走，我有看見被告手拿菜刀追著郭福祥等語（警卷A1第
      2至4頁）；於偵訊時亦明確證稱：我有看到被告拿菜刀追
      郭福祥等語（偵卷B1第13頁）。
    (5)證人戊○○於本院證稱：那時我追丁○○時，郭福祥才衝
      出來，動作像是要打我，當時郭福祥手裡沒有拿東西等語
      （院卷第162頁）。
    (6)勾稽上開證人所述，堪認本案菜刀應係被告進入海產店所
      拿取，且除證人丙○○於本院之部分證詞外（詳下述），
      徵之上開證人歷次證述內容，均未提及郭福祥有何持刀追
      逐戊○○之情事，足認被告辯稱其見郭福祥拿取持刀追陳
      逐榮華，始上前搶下菜刀云云，無可採信。
    (7)至證人丙○○於本院固另證述：印象中我有看到郭福祥進
      去廚房拿菜刀云云，然迥異於其自身警詢、偵訊所述，亦
      核與上開證人所述明顯不符；參酌證人丙○○就何人拿刀
      之前後事實於本院所證：自戊○○翻桌，與對方發生爭執
      ，直到戊○○追丁○○出去後，被告都坐在那裡，郭福祥
      則趴在桌上，甲○○在那裡丟椅子、盤子，留在現場的被
      告、甲○○與郭福祥沒有發生衝突，郭福祥拿菜刀出來後
      ，走向廟埕籃球場那裡去，被告站起來跟出去，被告沒有
      追，是用走的，沒有用跑的，我沒有看到刀子怎麼到被告
      手上的云云，顯與常情相違；加以證人丙○○其後復改口
      ：菜刀是誰拿的我忘記了，這太久的事情，加上我口腔癌
      開刀，都不太記得等語，已有反覆，應認其證稱郭福祥拿
      刀一節，尚難採信，不足為有利被告之認定。
    (8)再證人甲○○於本院翻異警偵所供，改稱：我沒有看見被
      告在追人，我在警詢、偵查中所述，是聽別人講的云云，
      並託詞：戊○○翻桌噴到他們，我拿椅子要砸丁○○，後
      來發生什麼事，我就不知道了，拿椅子砸人後，我趴在桌
      子上睡覺，我醒來時，命案已經發生完畢云云，顯然違背
      常情，諒係自身所涉傷害案件業經判決確定，且事隔10年
      後，再經以證人身份傳訊，當庭面對被告，乃避重就輕，
      刻意迴避不利被告之證詞所致，自難憑採。
   2、被告持刀殺害郭福祥之手法，業經目擊證人丙○○於本院
      證稱：我看到被告手拿菜刀，郭福祥搥被告一下，後來再
      搥被告一下，被告就砍下去了，有劈砍的動作，砍中郭福
      祥左邊脖子等語甚明（院卷第101、102頁），並當庭以手
      由右往左下比畫，核與證人丁○○於本院所證：郭福祥跑
      到摔倒，被告已經追到郭福祥，郭福祥爬起來推被告等情
      相符（院卷第168、169頁），佐以證人戊○○於本院證稱
      ：我追完丁○○回來後，看到被告、丙○○、郭福祥在廣
      場，被告站在中間，丙○○站在左手邊、郭福祥在右手邊
      ，郭福祥走幾步就倒下等語（院卷第156至158頁），足見
      證人丙○○確實目擊殺害過程，則被告手持菜刀，朝手無
      寸鐵之郭福祥頸部劈砍一情，應堪認定。又被告所持菜刀
      長有15公分，附有刀柄，刀刃寬6公分以上，係丙○○平
      時烹煮切魚切肉所用，有時亦以之剁切豬腳，然用以剁切
      豬腳，須使出許多力氣等情，則據證人丙○○於本院證陳
      綦詳（院卷第107頁），對照郭福祥所受主要傷勢為左頸
      部由左耳向下割砍傷13.5×7.5×7公分，傷口創緣平整，
      由創口內可見頸總動脈切斷、靜脈切斷、左下顎骨嚼肌粗
      隆砍切平、頸椎砍切傷，並可見舌骨、氣管，郭福祥因頸
      部砍傷合併失血休克而當場死亡，均如前述，可見被告當
      時用力之猛，始足瞬時切斷郭福祥之頸部動脈、靜脈，傷
      及頸椎，深見舌骨、氣管，導致郭福祥當場死亡，被告主
      觀上有殺人致死之認識，至屬無疑。
   3、被告抗辯搶下郭福祥手中菜刀後，不慎傷及郭福祥，惟如
      前述，被告進入海產店內拿取菜刀一情，業經證人丙○○
      等人證述甚明，且無一證人指證郭福祥持刀追逐戊○○，
      證人戊○○歷次證詞，更未提及遭郭福祥持刀追擊，被告
      所辯搶刀誤傷，顯無可採。又關於搶刀過程，被告於檢辯
      詢問時供稱：我追過去，郭福祥雙手抓住刀子，我一手抓
      住他抓菜刀的手，兩人相搶，搶了約1、2分鐘等語（院卷
      第200頁），然郭福祥既有刀在手，被告未隨手拿取足以
      防身之物，竟空手上前奪刃，似有違常情，又兩人僵持奪
      刀歷時數分鐘，本案數名在場證人均無人目擊，亦不合理
      。再就被告奪刀之後如何誤傷郭福祥一節，被告於本院供
      稱：我將刀搶過來拿在手上，我很緊張，要嚇他一下，沒
      想到他衝過來，要搶我的刀，就傷到他了等語（院卷第19
      9頁反面），然又稱：當時我很緊張，什麼力量都用上，
      我右手持刀，由頭部右上往左下揮下，因此傷到郭福祥，
      該刀比平常菜刀重很多，如果用力，應該會砍斷人首等語
      （院卷第199頁反面至201頁），衡情，果郭福祥手中刀械
      為被告所奪，顯見身形體力不如被告，此刻逃猶不及，焉
      有再次逞強奪刀之理，又被告搶得菜刀後，郭福祥手無寸
      鐵，若基於嚇阻目的作勢揮砍，力道必會有所撙節、猶豫
      ，持刀姿勢應係防衛姿態，揮砍部位必然避開人體要害，
      豈有明知該菜刀非一般家用菜刀可比，足以斷人首級，竟
      仍使盡全力，高舉菜刀由頭部右上往左下揮，朝脆弱之人
      體頸部砍劃之理，對照前述郭福祥之頸部傷勢，顯然力道
      猛烈，下刀果決，難認係誤傷所致，被告所辯過失致死云
      云，殊無可採。
   4、被告與郭福祥雖不熟識，亦無仇恨，然社會上因一時衝突
      ，頓起殺機之事，時有所聞，本院綜合前述被害人郭福祥
      之受傷部位、傷勢情形、致死因素、被告持用之兇器、下
      手輕重等客觀具體事證研判，認被告行為當時，具有致人
      於死之殺人故意，至為灼然。本件事證已明，被告殺人犯
      行，堪以認定，應依法論科。
三、論罪科刑
    核被告所為，係犯刑法第271條第1項之殺人罪。被告原基於
    共同傷害之犯意，攻擊郭福祥，嗣單獨升高犯意為殺人，持
    刀劈砍郭福祥左頸致死，原共同傷害之行為應為其後殺人行
    為所吸收，不另論罪。起訴意旨認被告共同為傷害犯行後，
    另行起意殺人，復認所犯傷害部分，應為殺人行為所吸收，
    容有誤會，附此敘明。爰審酌被告與被害人郭福祥無何仇怨
    ，僅因一時衝突，即持刀行兇，奪取被害人性命，造成被害
    人家屬難以回復之創痛，且犯後逃亡藏匿達10年之久，期間
    未與被害人家屬和解，未有任何稍事彌補或表達歉意之舉，
    通緝到案後猶飾詞否認犯行，未見悔意等一切情狀，量處如
    主文所示之刑，以示懲儆。又依被告所犯殺人罪之性質，本
    院認有褫奪公權之必要，雖被告行為後，刑法第37條褫奪公
    權之規定，業經修正公布，於95年7月1日施行，惟被告所犯
    罪刑，不論適用新舊法，均得褫奪公權，爰依現行刑法第37
    條第2項規定，併予宣告褫奪公權6年。至被告行兇殺人所持
    之菜刀1把，未據扣案，亦非被告所有，自不為沒收之諭知
    。末被告犯罪時間雖在96年4月24日之前，惟所犯罪刑，不
    符中華民國96年罪犯減刑條例之規定，無從予以減刑，併此
    指明。
據上論斷，應依刑事訴訟法第299條第1項前段，刑法第271條、
第37條第2項，判決如主文。
本案經檢察官庚○○、辛○○到庭執行職務
中    華    民    國    98    年    9     月    24    日
                  刑事第十二庭  審判長法  官  卓穎毓
                                      法  官  陳金虎
                                      法  官  周宛瑩
以上正本證明與原本無異。
如不服本判決應於收受本判後10日內向本院提出上訴書狀，並應
敘述具體理由。其未敘述上訴理由者，應於上訴期間屆滿後20日
內向本院補提理由書狀（均須按他造當事人之人數附繕本）「切
勿逕送上級法院」。
                                      書記官  黃傳鈞
中    華    民    國    98    年    9     月    25    日
附錄論罪法條：
中華民國刑法第271條
（普通殺人罪）
殺人者，處死刑、無期徒刑或10年以上有期徒刑。
前項之未遂犯罰之。
預備犯第1項之罪者，處2年以下有期徒刑。
附記事項：告訴人或被害人對於判決如有不服，請具備理由逕向
檢察官聲請檢察官提起上訴，其上訴期間之計算，係以檢察官收
受判決正本日期為準。


司法院資訊處製作；財團法人民間司法改革基金會備份。
